ACORDAO-COMPLETO-2376501

ACÓRDÃO 11068/2019 ATA 35/2019 - PRIMEIRA CÂMARA

VISTOS, relatados e discutidos estes autos de pedido de rexame interposto contra o Acórdão Acórdão 2661/2019-TCU-Primeira Câmara,
ACORDAM os Ministros do Tribunal de Contas da União, reunidos em sessão da Primeira Câmara, ante as razões expostas pelo Relator, em:
9.1. não conhecer do pedido de reexame interposto pela Total Linhas Aéreas S. A., ante a ausência de legitimidade, nos termos do artigo 48 da Lei 8443/1992 e artigo 146 do Regimento Interno/TCU;
9.2. dar ciência deste acórdão ao recorrente e à Petróleo Brasileiro S. A.

Pedido de reexame interposto em face de acórdão mediante o qual foi conhecida e considerada parcialmente procedente representação interposta pela empresa Total Linha Aéreas S/A contra a Carta Convite 2236756188 da Petróleo Brasileiro S/A  Petrobras, a qual tinha por objeto a prestação de afretamento de aeronave.

Primeira Câmara

Petróleo Brasileiro S. A.

3. Recorrente: Total Linhas Aéreas S. A. (32.068.363/0001-55).

13.1. Ministros presentes: Walton Alencar Rodrigues (Presidente), Benjamin Zymler (Relator), Bruno Dantas e Vital do Rêgo.
13.2. Ministros-Substitutos presentes: Augusto Sherman Cavalcanti e Weder de Oliveira.

ACORDAO-COMPLETO-2405591

Acórdão de Relação 4548/2020 - Primeira Câmara

Acórdão de Relação

BENJAMIN ZYMLER

Ministro Bruno Dantas.

Trata-se de pedido de reexame interposto em face do Acórdão 2661/2019-TCU-Primeira Câmara, mediante o qual foi conhecida e considerada parcialmente procedente representação interposta pela empresa Total Linha Aéreas S/A contra a Carta Convite 2236756188 da Petróleo Brasileiro S/A - Petrobras, a qual tinha por objeto a prestação de afretamento de aeronave.
2.	Assim constou do acórdão impugnado (peça 19) : 
"Considerando que a Petrobras se certificou de que a licitante classificada em primeiro lugar possuía disponibilidade de aeronave específica para efetuar a execução do serviço objeto da licitação, conforme informação constante da peça 11, p. 3;
Considerando que não havia previsão, no instrumento convocatório, para a indicação na proposta das licitantes da nota referente ao Peotram (Programa de Excelência Operacional em Transporte Aéreo e Marítimo da Petrobras) e que o preenchimento do campo referente a tal item no Adendo C - Especificações dos Equipamentos não era obrigatório, o que foi, para este ponto, esclarecido pela Petrobras às licitantes mediante a Circular de Esclarecimentos 7 (peça 10, p. 1) ;
Considerando que o representante não demonstrou qualquer dispositivo legal ou editalício que obrigaria a Comissão de Licitação a se comunicar pelos licitantes somente pela sala de colaboração, e que as supostas comunicações trazidas pelo representante se referem a diligências efetuadas para subsidiar a decisão dos recursos impetrados pelos licitantes;
Considerando o pedido de acesso eletrônico aos autos (peça 6) , efetuado pelos Procuradores da Petrobras, a qual é parte no presente processo;
Considerando que o representante não demonstrou razão legítima de intervir no processo (peça 12) , apta a respaldar sua habilitação como interessado e, por conseguinte, o exercício de prerrogativas processuais próprias, a exemplo da sustentação oral; 
Considerando que a redação do edital, especificamente o item 1 das observações quanto ao preenchimento dos "Dados Técnicos Gerais" no Adendo C (peça 9) , ao mencionar apenas o termo "aeronave nova", possa propiciar intepretação tanto no sentido de aeronaves a serem fabricadas quanto de aeronaves a serem futuramente adquiridas pela licitante, em desacordo com o art. 33 da Lei 13.303/2016, impropriedade que deve ser objeto de ciência à Petrobras;"
Considerando, finalmente, que os argumentos apresentados pela Petrobras justificam os questionamentos apontados na presente representação, apesar da impropriedade relatada no parágrafo anterior, e que, nesse sentido, resta afastado o pressuposto da plausibilidade jurídica, requisito essencial para a concessão de cautelar;"
3.	A Secretaria de Recursos assim se manifestou ao propor o não conhecimento do pedido de reexame:
"Irresignada, a representante ingressa com o recurso que ora se analisa, solicitando a modificação do Acórdão 2661/2019-TCU-Primeira Câmara, inclusive no que se refere ao indeferimento de seu ingresso nos autos na condição de interessada.
Inicialmente, é de se notar que a interposição de pedido de reexame deve observar o disposto no art. 282 do Regimento Interno/TCU: "Art. 282. Cabe ao interessado demonstrar, na peça recursal, em preliminar, o seu interesse em intervir no processo, nos termos do § 1º do art. 146, devendo a questão ser avaliada no juízo de admissibilidade."
Por sua vez, o art. 146 do RI/TCU dispõe:
'Art. 146. A habilitação de interessado em processo será efetivada mediante o deferimento, pelo relator, de pedido de ingresso formulado por escrito e devidamente fundamentado.
§ 1º O interessado deverá demonstrar em seu pedido, de forma clara e objetiva, razão legítima para intervir no processo.
§ 2º O relator indeferirá o pedido que não preencher os requisitos do parágrafo anterior.'
A empresa Total Linhas Aéreas S.A alega que (Peça 22, p. 5) :
Em assim sendo, requer-se a reforma do decisum, para que seja deferido o ingresso da representante (Total Linhas Aéreas) como interessada, uma vez que foi a segunda colocada no Convite n. 2236756188, da PETROBRAS, tendo assim interesse direto no presente feito, inclusive o de produzir provas, formular arrazoados, recorrer e fazer sustentações orais de suas razões recusais, e, consequentemente, seja conhecido o presente recurso, para que possa exercer todas as prerrogativas processuais pertinentes.
Trata-se de argumentação sucinta e de caráter geral, não demonstrando qualquer razão específica para que seja reconhecida como parte interessada no presente processo e não restando clara a interdependência entre o interesse de intervir e a relação jurídica em questão. 
Isso porque a jurisprudência do TCU é bem clara ao entender que o reconhecimento do representante como parte é situação excepcional e depende, além do pedido de ingresso nos autos como interessado, da demonstração de legítima e comprovada razão para intervir no processo (Acórdão 6348/2017-TCU-Segunda Câmara; e Acórdãos 88/2011, 161/2011, 257/2011, 1.944/2013, 292/2014, 1.881/2014, 1.343/2015, 186/2016, 1.251/2017, 1.667/2017, 1.955/2017, 1.009/2019 do Plenário) , o que não se dá com a simples participação como licitante em certame sobre o qual se alegam indícios de irregularidade. O reconhecimento fica, em regra, condicionado à possibilidade concreta de lesão a direito subjetivo em decorrência de eventual deliberação que venha a ser adotada pelo Tribunal.
Assim, a demonstração de legítima e comprovada razão para intervir na causa não pode ser fundamentada na simples participação como licitante em certame da Petrobras sobre o qual se alegam indícios de irregularidades, estando, em regra, condicionado à possibilidade concreta de lesão a direito subjetivo seu em decorrência de eventual deliberação que venha a ser adotada pelo Tribunal.
Por todo o exposto, não prospera o argumento de ingresso da empresa Total Linhas Aéreas S.A como interessada, por não ter demonstrado sua razão legítima para intervir nos autos, nem a possibilidade concreta de lesão a direito subjetivo próprio, à luz do art. 282 do Regimento Interno/TCU c/c o art. 146 e art. 2º, § 2º, da Resolução-TCU 36/1995, com redação dada pelo art. 1º da Resolução-TCU 213/2008."
4.	O Ministério Público junto ao TCU assim se manifestou:
"Considerando que o Acórdão 2661/2019-TCU-Primeira Câmara (Rel. Min. Bruno Dantas) , em seu item 1.8 (peça 19) , indeferiu o pedido de ingresso da Total Linhas Aéreas S.A como parte interessada nos autos, e considerando a vasta jurisprudência apontada pela Secretaria de Recursos (peça 25, p. 2) - da qual é exemplo o paradigmático Acórdão 1771/2012-TCU-Plenário (Rel. Min. Walton Alencar Rodrigues) -, o Parquet de Contas aquiesce às conclusões da unidade técnica, opinando por que seja negada cognoscibilidade ao recurso de peça 22, encerrando-se o feito. 
Encontrando-se o processo neste Gabinete, aquela mesma sociedade empresarial fez juntar expediente (peça 30) no qual, após exposição de suas razões, requer a concessão de medida cautelar (peça 30, p. 10) . 
Tendo em visa a mencionada ilegitimidade da representante para a prática de atos processuais neste TC Processo 004.831/2019-5, opina o Ministério Público por que seja recepcionada a peça 30 como petição, comunicando-se a autora da representação que, caso conheça outros fatos a viciar o processo de contratação em tela (isto é, fatos diversos dos já apreciados neste processo) , deverá ajuizar nova representação perante o TCU, caso assim o deseje."
	É o relatório.

8.1. Juliana Carvalho Tostes Nunes (131.998/OAB-RJ), representando Petróleo Brasileiro S. A.
8.2. Marco Tayah (11.951/OAB-RJ), representando Total Linhas Aéreas S. A.

Procurador Rodrigo Medeiros de Lima.

REPRESENTAÇÃO. LICITAÇÃO. AFRETAMENTO DE AERONAVES. PROCEDÊNCIA PARCIAL. PEDIDO DE REEXAME. AUSÊNCIA DE LEGITIMIDADE DO REPRESENTANTE. NÃO CONHECIMENTO.

REPRESENTAÇÃO (REPR)

Secretaria de Recursos (SERUR); Secretaria de Controle Externo de Aquisições Logísticas (Selog).

Trata-se de pedido de reexame interposto em face do Acórdão 2661/2019-TCU-Primeira Câmara, mediante o qual foi conhecida e considerada parcialmente procedente representação interposta pela empresa Total Linha Aéreas S/A contra a Carta Convite 2236756188 da Petróleo Brasileiro S/A - Petrobras, a qual tinha por objeto a prestação de afretamento de aeronave.
2.	Em sua manifestação inicial, a representante argumentou que (peça 1) :
a) a empresa Map Transportes Aéreos, classificada em primeiro lugar no certame, não apresentou número de série e prefixo da aeronave em sua proposta, em descumprimento ao edital do certame, bem como omitiu propositalmente a nota do Peotram (Programa de Excelência Operacional em Transporte Aéreo e Marítimo da Petrobras) , o que configuraria uma ameaça direta à segurança de voo; e
b) houve violação aos princípios da vinculação ao edital, publicidade, impessoalidade, probidade e moralidade administrativa, pois a Comissão de Licitação efetuou comunicação direta com a licitante Map Transportes Aéreos, que deveria ter sido feita exclusivamente pela sala de colaboração.
3.	A unidade técnica a quo assim apreciou essas alegações (peça 13) :
"No que tange à não apresentação de número de série e prefixo da aeronave na proposta da empresa Map Transportes Aéreos, tal situação foi levantada por outro licitante em sede de recurso administrativo e foi respondida da seguinte maneira (peça 11, p. 2-3) :
2.1.1. Quanto à não-individualização da aeronave na proposta: 
 A carta-convite previa que o licitante poderia preencher os campos de identificação e de número de série da aeronave de forma genérica em caso de oferta de aeronave nova. Porém, a definição de "aeronave nova" não ficou clara: enquanto a Omni interpretou como "aeronave não fabricada", a MAP interpretou como "aeronave que será adquirida". 
 Em diligenciamento efetuado pela Comissão, a MAP informou que a aeronave considerada em sua proposta é a de número de série MSN-576. Além disso, enviou documentação em que consta o PBO de 11.700 kg na versão passageiro e 11.250 kg na versão cargueiro, o que condiz com as informações de sua proposta. 
 Caso a aeronave, na execução do afretamento, não tenha este PBO, o contrato prevê redução de pagamento proporcional à redução da carga paga. Ou seja, a empresa não usufruirá de vantagem em apresentar aeronave que não corresponda à sua proposta. 
 A empresa apresentou, ainda, memorando de entendimento com o arrendador dessa aeronave, o que evidencia sua capacidade de apresentar a aeronave mencionada para a execução do contrato.
Considera-se que a Petrobras se certificou que a licitante possuía disponibilidade de aeronave específica para efetuar a execução do serviço objeto da licitação. Portanto, não assiste razão ao representante neste ponto."
Em relação à omissão da nota do Peotram na proposta da empresa Map Transporte Aéreo, percebe-se que não há requisito nesse sentido no instrumento convocatório. Ainda que o Adendo C - Especificações dos Equipamentos (peça 9) possuísse um campo para a nota do Peotram, a Petrobras esclareceu aos licitantes, por intermédio da Circular de Esclarecimentos n° 7 (peça 10) que tal campo não era de preenchimento obrigatório. ...
No que concerne à suposta violação aos princípios da vinculação ao edital, publicidade, impessoalidade, probidade e moralidade administrativa, pelo fato de a Comissão de Licitação ter efetuado comunicação direta com a licitante Map Transportes Aéreos, tal alegação não deve prosperar. O representante não trouxe à baila qualquer dispositivo legal ou editalício que obrigaria a Comissão de Licitação a se comunicar pelos licitantes somente pela sala de colaboração, mormente pelo fato de que as supostas comunicações trazidas pelo representante se referem a diligências efetuadas para subsidiar a decisão dos recursos impetrados pelos licitantes."
4.	Tais constatações foram adotadas como fundamento da decisão ora recorrida (Acórdão 2661/2019-TCU-Primeira Câmara) .
5.	A Secretaria de Recursos, com o respaldo do Ministério Público junto ao TCU, propôs não conhecer do recurso interposto pela empresa Total Linha Aéreas S/A ante a ausência de legitimidade para tanto.
II
6.	Com efeito, o Regimento Interno do TCU assim dispõe:
"Art. 146. A habilitação de interessado em processo será efetivada mediante o deferimento, pelo relator, de pedido de ingresso formulado por escrito e devidamente fundamentado. 
§ 1º O interessado deverá demonstrar em seu pedido, de forma clara e objetiva, razão legítima para intervir no processo. 
§ 2º O relator indeferirá o pedido que não preencher os requisitos do parágrafo anterior."
7.	De acordo com essa disposição normativa, a jurisprudência desta Corte de Contas entende que a mera participação na licitação não gera direito subjetivo a ser defendido perante o TCU e, portanto, não confere a licitante, mesmo como autora da representação, a condição de parte no processo que apura eventuais irregularidades no certame, especialmente no caso em que não houve contratação nem mesmo adjudicação em favor da licitante (v.g. Acórdão 1686/2019-TCU-Plenário) .
8.	Busca-se, assim, garantir o entendimento de que a procedência de representações formuladas com base no § 1º do art. 113 da Lei 8.666/1993 deve ser fundada no resguardo do interesse público, de forma a evitar a atuação do TCU na defesa de interesses meramente individuais junto à Administração Pública (v.g. Acórdãos Plenário 3.273/2013, 2.439/2013, 2.620/2013 e 2.426/2015) . 
9.	Ou seja, o TCU não deve servir como instância revisora de decisões administrativas adotadas em matéria de licitações e contratos, tampouco compete ao Tribunal examinar, em substituição à Administração contratante, o cumprimento das disposições editalícias por parte dos licitantes.
10.	É verdade que, no passado, entendi pertinente a admissão de representante como interessado nos autos, em situações nas quais seus interesses no processo licitatório foram afetados em decorrência de ilegalidades na licitação. Entretanto, em especial, a partir da prolação do Acórdão 1686/2019-TCU-Plenário em 24/7/2019, passei a me curvar à mencionada jurisprudência consolidada deste Tribunal.
11.	Em sendo assim, acompanho os pareceres precedentes no sentido de que o presente pedido de reexame não merece ser conhecido.
III
12.	Depois da interposição do recurso e da análise de admissibilidade efetuada pela Secretaria de Recursos, a representante trouxe elementos adicionais nos autos afirmando que a empresa contratada não possui aeronave apta a atender as condições impostas na licitação e, portanto, não terá condições de operar na data contratualmente prevista - 24/11/2019 (peça 32, p. 23) .
13.	A respeito desses novos elementos, o Ministério Público junto ao TCU assim se manifestou:
"Tendo em visa a mencionada ilegitimidade da representante para a prática de atos processuais neste TC Processo 004.831/2019-5, opina o Ministério Público por que seja recepcionada a peça 30 como petição, comunicando-se a autora da representação que, caso conheça outros fatos a viciar o processo de contratação em tela (isto é, fatos diversos dos já apreciados neste processo) , deverá ajuizar nova representação perante o TCU, caso assim o deseje."
14.	Com efeito, entendendo o representante que há fatos novos, cabe a ele ajuizar nova representação, não sendo processualmente possível apreciá-los em grau de recurso, cujo âmbito de devolutividade está adstrito à matéria discutida em primeira instância.
15.	Até porque a apreciação de novos fatos deve ser precedida da instauração de contraditório, com a oitiva da Petrobras e da empresa contratada, e ser relatada pelo Ministro designado para relatar a matéria em primeira instância, de acordo com os critérios regimentais.
IV
Diante do exposto, acolho o parecer da unidade técnica e a manifestação do Ministério Público junto ao TCU, os quais incorporo como razões de decidir, e voto por que o Tribunal adote o acórdão que ora submeto à deliberação deste Colegiado. 
 
TCU, Sala das Sessões Ministro Luciano Brandão Alves de Souza, em 1 de outubro de 2019.
BENJAMIN ZYMLER 
Relator